---
title: "Application n°1 : Le marché de gros de Bouaké"
author: "Bamba Vakaramoko  (Univ. Abidjan) & Claude Grasland (Univ. Paris Cité)"
---

```{r setup, echo=FALSE}
knitr::opts_chunk$set(echo = FALSE, message=FALSE, warning = FALSE)
```

Nous proposons ici une série d'exercices destinés à comprendre la logique d'approvisionnement du marché de gros de Bouaké en examinant la fréquence et le volume des livraisons selon le produit, la date et la distance.

## A. Préparation des données

### packages

L'exercice sera ici réalisée avec le logiciel R en utilisant quelques packages :

-   `knitr`: package permettant de créer des documents R markdown
-   `dplyr`: package permettant de simplifier les fonctions de R-base
-   `ggplot2`: package permettant de faire facilement des graphiques de qualité
-   `sf`: package permettant de construire des objets géographiques
-   `mapsf`: package de cartographie thématique

On commence donc par charger les 4 packages dont nous aurons besoin avec la commande `library()`. Si ces commandes ne fonctionnent pas, il faudra au préalable installer ces packages avec le menu "*Tools/Install Packages/ ...*"

```{r}
library(knitr)
library(dplyr, quietly = TRUE,warn.conflicts = F)
library(sf, quietly = TRUE,warn.conflicts = F)
library(mapsf, quietly = TRUE,warn.conflicts = F)
library(ggplot2, quietly = TRUE,warn.conflicts = F)
library(reshape2)
```

### Données statistiques

On charge le fichier des données d'enquêtes sur le marché de Bouaké

```{r}
don <- read.csv2(file = "MAR-BOUAKE-2014/MAR-BOUAKE-2014-data-final.csv")
kable(head(don), caption="Extrait du fichier")
```

Le tableau comporte 1756 lignes correspondant aux bulletins de taxes prélevées à l'entrée du marché de gros de Bouaké. Chaque entrée de marchandise est décrite par 11 variables:

```{r}
meta <- read.csv2(file = "MAR-BOUAKE-2014/MAR-BOUAKE-2014-data-final-meta.csv")
kable(meta, caption="Définition et source des variables")
```


**Sources :** le tableau de donnée est issu d'une collecte effectuée par Bamba Vakaramoko dans le cadre de son doctorat de géographie. Les variables relatives à la latitude et la longitude des lieux de destination ont été ajoutées ultérieurement et ont permis d'estimer les distances routières en kilomètres et en minutes à l'aide de l'application osrm.

### Données spatiales

Pour visualiser certains résultats nous serons amenés à produire des cartes pour lesquelles nous aurons besoin :

-   d'un fonds de carte des lieux d'origine des produist vendus à Bouaké
-   d'un fonds de carte des arrondissements de Côte d'Ivoire

On charge ces deux fonds de carte qui sont des fichiers shapefile que l'on peut importer dans R à l'aide de la fonction `st_read()` du package **sf** (spatial features)

```{r}
# Fonds de carte de l'origine des produits
map_ori<-st_read("MAR-BOUAKE-2014/MAR-BOUAKE-2014-orig.shp", quiet=T)

# Fonds de carte des arrondissements
map_arr<-st_read("MAR-BOUAKE-2014/CIV_ARR_map.shp",quiet=T)
```

On procède à une visualisation rapide des deux fonds de carte en utilisant la fonction `mf_map()` du package **mapsf** :

```{r}

mf_init(map_arr,
        theme="agolalight")
mf_map(map_arr,
      type="base",
       col="lightyellow",
       border="gray",
       add=T)
mf_map(map_ori,
      type="base",
     pch=20,
     col="red",
     cex=0.6,
     add=T)
mf_label(map_ori,
         var = "loc",
         cex = 0.4,
         pos=3,
         overlap = F)

mf_layout(title = "Origine des marchandises vendues à Bouaké",
          credits = "EE CIST 2023",
            )

```

## B. Statistique exploratoire

On va procéder à une série d'analyse statistiques exploratoires simples pour mieux comprendre le contenu de chacun des variables contenues dans la base de données. Ceci va nous amener à recoder et simplifier un certain nombre de variables en réduisant leur nombre de modalités.

Nous allons ici faire appel à deux packages de R contenus dans le super-package **tidyverse** : 

- le package **dplyr** : pour manipuler et agréger les données.
- le package **ggplot2** : pour visualiser les résultats.

Les calculs pourraient toutefois être faits avec les fonctions de base du logiciel ou même avec Excel.

### Dates de relevé

L'enquête a été réalisée sur une période de plusieus mois mais avec des niveaux d'exhaustivité plus ou moins importants.

```{r}
tabmois <- don %>% group_by(date) %>%
                   summarise(nb_vehic = n(),
                             nb_tonnes = sum(poids)/1000) %>%
                   mutate(pct_vehic = 100*nb_vehic/sum(nb_vehic),
                          pct_tonnes = 100*nb_tonnes/sum(nb_tonnes),
                          tonnes_vehic = nb_tonnes/nb_vehic)
kable(tabmois, 
      digits=c(0,0,0,2,2,1),
      caption = "Tableau des dates de relevés des entrées au marché de Bouaké")
```

-   **Commentaire :** la collecte des données démarre principalement en Juillet 2014 mais s'interrompt en Août 2014 avant de reprendre de façon continue de Septembre 2014 à Janvier 2015. Si on excepte la première date (avril 2014) pour lesquels l'effectif de relevé est trop faible, on constate que les tonnages moyen des véhicules qui passent par le marché oscillent entre 5 et 10 tonnes.

### Produits (détaillé)

Les types de production notés à l'entrée du marché comportent 45 catégories différentes. On peut mesurer le poids de chacune de ces catégories en nombre de mouvements ou en kg.

```{r}
tabprod <- don %>% group_by(prod) %>%
                   summarise(nb_vehic = n(),
                             nb_tonnes = sum(poids)/1000) %>%
                   mutate(pct_vehic = 100*nb_vehic/sum(nb_vehic),
                          pct_tonnes = 100*nb_tonnes/sum(nb_tonnes),
                          tonnes_vehic = nb_tonnes/nb_vehic)
kable(tabprod, 
      digits=c(0,0,0,2,2,1),
      caption = "Tableau détaillé des produits échangés à Bouaké")

```

-   **Commentaire** : Comme on peut le voir, certaines productions occupent une part très importantes des transports et des tonnages avec en premier lieu les arachides décortiquées (24.6% des véhicules et 10.6% des tonnages) ou le maïs grain (18.1% des véhicules et 16.1% des tonnages). D'autres productions sont également importantes comme le riz ou les ignames, mais leur poids est moins visible car il est dispersé en de multiples catégories.

La variable prod5 permet de procéder à un recodage de la variable pour mieux résumer les produits en 5 grandes catégories.

```{r}
tabprod <- don %>% group_by(prod_class) %>%
                   summarise(nb_vehic = n(),
                             nb_tonnes = sum(poids)/1000) %>%
                   mutate(pct_vehic = 100*nb_vehic/sum(nb_vehic),
                          pct_tonnes = 100*nb_tonnes/sum(nb_tonnes),
                          tonnes_vehic = nb_tonnes/nb_vehic)
kable(tabprod, 
      digits=c(0,0,0,2,2,1),
      caption = "Tableau simplifié des produits échangés à Bouaké")

```

-   **Commentaire** : On voit désormais beaucoup mieux que les ignames, précédemment subdivisés en une dizaine de variétés sont le produit le plus important puisqu'ils représentent 27.7% des mouvements et 37.7% des tonnages. Quand au riz sous ses diverses formes il totalise 10.9% des mouvements et 11.1 % des tonnages. Lorsqu'on effectue le rapport du nombre de tonnes sur le nombre de véhicules pour chaque marchandise, on constate que certains produits sont apportés par gros tonnages (ex.les ignames avec en moyenne 9.9 tonnes/ véhicule) alors que d'autres arrivent par plus petites quantités (ex. les arachides avec en moyenne 3.1 tonnes / véhicule)

### Modes de transport

On devine à la lumière de ce qui précède que les différents produits ne vont pas utiliser les mêmes modes de transport, certains arrivant par camions, d'autres par camionnettes et d'autres enfin par triporteur. On va donc examiner successivement la part globale de chaque mode de transport puis examiner les variations en fonction du type de produit.

```{r}
tabmode <- don %>% group_by(mod) %>%
                   summarise(nb_vehic = n(),
                             nb_tonnes = sum(poids)/1000) %>%
                   mutate(pct_vehic = 100*nb_vehic/sum(nb_vehic),
                          pct_tonnes = 100*nb_tonnes/sum(nb_tonnes),
                          tonnes_vehic = nb_tonnes/nb_vehic)
kable(tabmode, 
      digits=c(0,0,0,2,2,1),
      caption = "Tableau détaillé des moyens de transport vers le marché  Bouaké")

```

-   **Commentaire** : Le tableau montre bien le rapport inverse entre le nombre de véhicule et le tonnage transporté. Les gros camions ne représentent que 8.2% des entrées mais apportent 28.5% des tonnages avec une moyenne de 25.2 tonnes/véhicule. A l'inverse, les voitures représentent 31.8 % des mouvements mais seulement 6.5 % des tonnages avec une moyenne de 1.5 tonnes par véhicule.



### Lieux d'origine

On peut repérer les origines les plus fréquentes des marchandises en nombre de véhicules ou en tonnes

```{r}
tabori <- don %>%  group_by(ori) %>%
                   summarise(nb_vehic = n(),
                             nb_tonnes = sum(poids)/1000) %>%
                   mutate(pct_vehic = 100*nb_vehic/sum(nb_vehic),
                          pct_tonnes = 100*nb_tonnes/sum(nb_tonnes),
                          tonnes_vehic = nb_tonnes/nb_vehic) %>%
                   arrange(-pct_vehic)
kable(head(tabori,10), 
      digits=c(0,0,0,2,2,1),
      caption = "Tableau des 10 premiers lieux d'origine (en nb. de véhicules)")

tabori<-tabori %>% arrange(-pct_tonnes)
kable(head(tabori,10), 
      digits=c(0,0,0,2,2,1),
      caption = "Tableau des 10 premiers lieux d'origine (en tonnes)")
```

-   **Commentaire** : le classement des lieux d'origine est différent selon que l'on raisonne en nombre de véhicules ou en tonnes de marchandises transportées. Dans le premier cas, les lieux les plus fréquent sont des localités proches de Bouaké (*Tieningboué, Dabakala, Bouandougou, ...*) d'où proviennent beaucoup de marchandises dans des véhicules à relativement faible capacité. Dans le second cas on voit apparaître des lieux plus éloignés (\*Abidjan, Kohogo, Mali, ...\*\*) qui sont reliés par des moyens de transport à beaucoup plus grande capacité.

On réalise une cartographie selon chacun des deux critères (nb. de véhicules ou nb. de tonnes) pour bien voir la différence. Pour cela on commence par effectuer une jointure entre le fonds de carte et le tableau des origines :

```{r}
mapdon <-merge(map_ori,tabori,by.x="loc",by.y="ori")
```

Puis on fait les deux cartes :

```{r}

par(mfrow=c(1,2))
# En nb de véhicule
mf_init(map_arr,expandBB = c(0,0,0.1,0),
        theme="agolalight")
mf_map(map_arr,
      type="base",
       col="gray80",
       border="white",
       add=T)
mf_map(mapdon,
      type="prop",
      var="pct_vehic",
      leg_pos = "topright",
      col="lightyellow",
      border = "gray60",
      leg_title = "%",
      inches = 0.1)
mf_label(mapdon[mapdon$pct_vehic>2,],
         var ="loc",
         cex = 0.5, 
         col="black",
         overlap = F)
mf_layout(title = "Origines / Véhicule",
          credits = "EE CIST 2023",
            )
# En tonnes
mf_init(map_arr,expandBB = c(0,0,0.1,0),
        theme="agolalight")
mf_map(map_arr,
      type="base",
       col="gray80",
       border="white",
       add=T)
mf_map(mapdon,
      type="prop",
      var="pct_tonnes",
      leg_pos = "topright",
      col="lightyellow",
      border = "gray60",
      leg_title = "%",
      inches = 0.1)
mf_label(mapdon[mapdon$pct_tonnes>2,],
         var ="loc",
         cex = 0.5, 
         col="black",
         overlap = F)
mf_layout(title = "Origines / Tonnes",
          credits = "EE CIST 2023",
            )

```



## C. Analyse de l'effet de la distance

On se propose maintenant d'étudier la relation entre la nature du produit qui arrive au marché de Bouaké et la distance parcouru ainsi que le moyen de transport utilisé. On va utiliser 5 classes de distance plus une classe spéciale pour les produits qui arivent de l'étranger


### Entrées en fonction de la distance kilométrique

```{r}

tabdes <- don %>% group_by(dist_class) %>%
                   summarise(nb_vehic = n(),
                             nb_tonnes = sum(poids)/1000) %>%
                   mutate(pct_vehic = 100*nb_vehic/sum(nb_vehic),
                          pct_tonnes = 100*nb_tonnes/sum(nb_tonnes),
                          tonnes_vehic = nb_tonnes/nb_vehic) 
kable(head(tabdes,10), 
      digits=c(0,0,0,2,2,1),
      caption = "Entrées par classes de distance")

```

-   **Commentaire** : Plus on s'éloigne de Bouaké, plus on emploie des véhicules à forte capacité de transport. Ainsi, dans les 50 premiers km on trouve 26.5% des véhicules mais seulement 12.5% des tonnages car la charge moyenne n'est que de 3.4 tonnes par véhicule. En revanche entre 300 et 500 km on ne trouve plus que 4.2% des véhicules mais qui totalisent 8.9% du tonnage car ils ont une charge moyenne de 15.4 tonnes / véhicule. Les entrées de véhicules venant de l'étranger sont rares (2.7% des entrées) mais totalisent presque 10% des tonnages car il s'agit le plus souvent de très gros camions transportant en moyenne 25.2 tonnes. 

### Entrées en fonction de la distance et du mode de transport

On réalise deux graphiques croisant le mode de transport et la distance à Bouaké, l'un en nombre de véhicules et l'autre en nombre de tonnes.

```{r}

tabdes <- don %>%  group_by(dist_class,mod) %>%
                   summarise(nb_vehic = n(),
                             nb_tonnes = sum(poids)/1000) %>%
                   mutate(pct_vehic = 100*nb_vehic/sum(nb_vehic),
                          pct_tonnes = 100*nb_tonnes/sum(nb_tonnes),
                          tonnes_vehic = nb_tonnes/nb_vehic) 

tab<-dcast(tabdes,formula = mod~dist_class,value.var = "nb_vehic",fill=0)
kable(tab, caption = "Mode de transport et distance à Bouaké (nb. véhicules)", digits =1)


ggplot(tabdes, aes(x=dist_class,y=pct_vehic,fill=mod)) + 
  geom_bar(stat ="identity") +
  scale_x_discrete("Distance routière en km")+
    scale_fill_manual(values=terrain.colors(8,rev = )) +
  scale_y_continuous("% des véhicules")+
  ggtitle("Mode de transport et distance à Bouaké (nb. véhicules)",
          subtitle = "Source : EE CIST 2023, Bamba Vakaramoko") +
  theme_light()


tab<-dcast(tabdes,formula = mod~dist_class,value.var = "nb_tonnes",fill = 0)

kable(tab, caption = "Mode de transport et distance à Bouaké (nb. tonnes)", digits =1)

ggplot(tabdes, aes(x=dist_class,y=pct_tonnes,fill=mod)) + 
  geom_bar(stat ="identity") +
  scale_x_discrete("Distance routière en km")+
      scale_fill_manual(values=terrain.colors(8,rev = )) +
  scale_y_continuous("% des tonnes")+
  ggtitle("Mode de transport et distance à Bouaké (nb. tonnes)",
          subtitle = "Source : EE CIST 2023, Bamba Vakaramoko")+
  theme_light()

```

-   **Commentaire** : On voit bien que plus la distance augmente, plus la part de marchandises transportées par camion augmente et plus celle des voitures ou pick-up diminue. Ce résultat permet de montrer la relation très forte et très significative qui unit distance et mode de transport.

### Type de produit et distance à Bouaké

Nous allons maintenant examiner s'il existe une variation des produits en fonction de la distance à Bouaké, comme le prévoit le modème de Von Thünen. Nous nous servirons pour cela du regroupement des produits en cinq catégories effectué précédemment.

```{r}
tabdes <- don %>%   group_by(dist_class,prod_class) %>%
                   summarise(nb_vehic = n(),
                             nb_tonnes = sum(poids)/1000) %>%
                   mutate(pct_vehic = 100*nb_vehic/sum(nb_vehic),
                          pct_tonnes = 100*nb_tonnes/sum(nb_tonnes),
                          tonnes_vehic = nb_tonnes/nb_vehic) 

tab<-dcast(tabdes,formula = prod_class~dist_class,value.var = "nb_vehic",)
kable(tab, caption = "Type de produit et distance à Bouaké (nb. véhicules)", digits =1)


ggplot(tabdes, aes(x=dist_class,y=pct_vehic,fill=prod_class)) + 
  geom_bar(stat ="identity") +
  scale_x_discrete("Distance routière en km")+
  scale_y_continuous("% des véhicules")+
  ggtitle("Type de produit et distance à Bouaké (nb. véhicules)",
          subtitle = "Source : EE CIST 2023, Bamba Vakaramoko")+
  theme_light()


tab<-dcast(tabdes,formula = prod_class~dist_class,value.var = "nb_tonnes",)
kable(tab, caption = "Type de produit et distance à Bouaké (nb. tonnes)", digits =1)

ggplot(tabdes, aes(x=dist_class,y=pct_tonnes,fill=prod_class)) + 
  geom_bar(stat ="identity") +
  scale_x_discrete("Distance routière en km")+
  scale_y_continuous("% des tonnes")+
  ggtitle("Type de produit et distance à Bouaké (nb. tonnes)",
          subtitle = "Source : EE CIST 2023, Bamba Vakaramoko")+
  theme_light()

```

## D. Analyse par produits 


Cette dernière partie qui n'est pas commentée vise à montrer l'intérêt d'une approche plus ciblée par produits ou types de produits. Elle fait l'objet d'exercices d'application.

### Igname

```{r}
sel<-don %>% filter(prod_class =="igname")
myprod<-"igname"
```


#### Origines

```{r}
tabori <- sel %>% group_by(ori) %>%
                   summarise(nb_vehic = n(),
                             nb_tonnes = sum(poids)/1000) %>%
                   mutate(pct_vehic = 100*nb_vehic/sum(nb_vehic),
                          pct_tonnes = 100*nb_tonnes/sum(nb_tonnes),
                          tonnes_vehic = nb_tonnes/nb_vehic) %>%
                   arrange(-pct_vehic)

tabori<-tabori %>% arrange(-pct_tonnes)
kable(head(tabori,10), 
      digits=c(0,0,0,2,2,1),
      caption = "Tableau des 10 premiers lieux d'origine des ignames")
```

```{r}

mapdon <-merge(map_ori,tabori,by.x="loc",by.y="ori")
         
         
mf_init(map_arr,expandBB = c(0,0,0.1,0),
        theme="agolalight")
mf_map(map_arr,
      type="base",
       col="gray80",
       border="white",
       add=T)
mf_map(mapdon,
      type="prop",
      var="nb_tonnes",
      leg_pos = "topright",
      col="lightyellow",
      border = "gray60",
      leg_title = "tonnes",
      inches = 0.1)
mf_label(mapdon[mapdon$pct_tonnes>2,],
         var ="loc",
         cex = 0.5, 
         col="black",
         overlap = F)
mf_layout(title = "Origine des ignames",
          credits = "EE CIST 2023",
            )

```

#### Modes de transport

```{r}

tabdes <- sel %>% group_by(dist_class,mod) %>%
                   summarise(nb_vehic = n(),
                             nb_tonnes = sum(poids)/1000) %>%
                   mutate(pct_vehic = 100*nb_vehic/sum(nb_vehic),
                          pct_tonnes = 100*nb_tonnes/sum(nb_tonnes),
                          tonnes_vehic = nb_tonnes/nb_vehic) 



tab<-dcast(tabdes,formula = mod~dist_class,value.var = "nb_tonnes",fill=0)
kable(tab, caption = "Mode de transport des ignames", digits =1)

ggplot(tabdes, aes(x=dist_class,y=nb_tonnes,fill=mod)) + 
  geom_bar(stat ="identity") +
  scale_x_discrete("Distance routière en km")+
  scale_fill_manual(values=terrain.colors(8,rev = )[-1]) +
  scale_y_continuous("nb tonnes")+
  ggtitle("Mode de transport des ignames",
          subtitle = "Source : EE CIST 2023, Bamba Vakaramoko")+
  theme_light()

```



### Riz

```{r}
sel<-don %>% filter(prod_class =="riz")
myprod<-"Riz"
```


#### Origines

```{r}
tabori <- sel %>% group_by(ori) %>%
                   summarise(nb_vehic = n(),
                             nb_tonnes = sum(poids)/1000) %>%
                   mutate(pct_vehic = 100*nb_vehic/sum(nb_vehic),
                          pct_tonnes = 100*nb_tonnes/sum(nb_tonnes),
                          tonnes_vehic = nb_tonnes/nb_vehic) %>%
                   arrange(-pct_vehic)

tabori<-tabori %>% arrange(-pct_tonnes)
kable(head(tabori,10), 
      digits=c(0,0,0,2,2,1),
      caption = "Tableau des 10 premiers lieux d'origine du riz")
```

```{r}

mapdon <-merge(map_ori,tabori,by.x="loc",by.y="ori")
         
         
mf_init(map_arr,expandBB = c(0,0,0.1,0),
        theme="agolalight")
mf_map(map_arr,
      type="base",
       col="gray80",
       border="white",
       add=T)
mf_map(mapdon,
      type="prop",
      var="nb_tonnes",
      leg_pos = "topright",
      col="lightyellow",
      border = "gray60",
      leg_title = "tonnes",
      inches = 0.1)
mf_label(mapdon[mapdon$pct_tonnes>2,],
         var ="loc",
         cex = 0.5, 
         col="black",
         overlap = F)
mf_layout(title = "Origine du riz",
          credits = "EE CIST 2023",
            )

```

#### Modes de transport

```{r}

tabdes <- sel %>% group_by(dist_class,mod) %>%
                   summarise(nb_vehic = n(),
                             nb_tonnes = sum(poids)/1000) %>%
                   mutate(pct_vehic = 100*nb_vehic/sum(nb_vehic),
                          pct_tonnes = 100*nb_tonnes/sum(nb_tonnes),
                          tonnes_vehic = nb_tonnes/nb_vehic) 



tab<-dcast(tabdes,formula = mod~dist_class,value.var = "nb_tonnes",fill=0)
kable(tab, caption = "Mode de transport des ignames", digits =1)

ggplot(tabdes, aes(x=dist_class,y=nb_tonnes,fill=mod)) + 
  geom_bar(stat ="identity") +
  scale_x_discrete("Distance routière en km")+
  scale_fill_manual(values=terrain.colors(8,rev = )) +
  scale_y_continuous("nb tonnes")+
  ggtitle("Mode de transport du riz",
          subtitle = "Source : EE CIST 2023, Bamba Vakaramoko")+
  theme_light()

```



### Arachide 

```{r}
sel<-don %>% filter(prod_class =="arachide")
myprod<-"Arachide décortiquée"
```


#### Origines

```{r}
tabori <- sel %>% group_by(ori) %>%
                   summarise(nb_vehic = n(),
                             nb_tonnes = sum(poids)/1000) %>%
                   mutate(pct_vehic = 100*nb_vehic/sum(nb_vehic),
                          pct_tonnes = 100*nb_tonnes/sum(nb_tonnes),
                          tonnes_vehic = nb_tonnes/nb_vehic) %>%
                   arrange(-pct_vehic)

tabori<-tabori %>% arrange(-pct_tonnes)
kable(head(tabori,10), 
      digits=c(0,0,0,2,2,1),
      caption = "Tableau des 10 premiers lieux d'origine des arachides")
```

```{r}

mapdon <-merge(map_ori,tabori,by.x="loc",by.y="ori")
         
         
mf_init(map_arr,expandBB = c(0,0,0.1,0),
        theme="agolalight")
mf_map(map_arr,
      type="base",
       col="gray80",
       border="white",
       add=T)
mf_map(mapdon,
      type="prop",
      var="nb_tonnes",
      leg_pos = "topright",
      col="lightyellow",
      border = "gray60",
      leg_title = "tonnes",
      inches = 0.1)
mf_label(mapdon[mapdon$pct_tonnes>2,],
         var ="loc",
         cex = 0.5, 
         col="black",
         overlap = F)
mf_layout(title = "Origine du riz",
          credits = "EE CIST 2023",
            )

```

#### Modes de transport

```{r}

tabdes <- sel %>% group_by(dist_class,mod) %>%
                   summarise(nb_vehic = n(),
                             nb_tonnes = sum(poids)/1000) %>%
                   mutate(pct_vehic = 100*nb_vehic/sum(nb_vehic),
                          pct_tonnes = 100*nb_tonnes/sum(nb_tonnes),
                          tonnes_vehic = nb_tonnes/nb_vehic) 



tab<-dcast(tabdes,formula = mod~dist_class,value.var = "nb_tonnes",fill=0)
kable(tab, caption = "Mode de transport des arachides", digits =1)

ggplot(tabdes, aes(x=dist_class,y=nb_tonnes,fill=mod)) + 
  geom_bar(stat ="identity") +
  scale_x_discrete("Distance routière en km")+
  scale_fill_manual(values=terrain.colors(8,rev = )) +
  scale_y_continuous("nb tonnes")+
  ggtitle("Mode de transport de l'arachide",
          subtitle = "Source : EE CIST 2023, Bamba Vakaramoko")+
  theme_light()

```



### Maïs grain

```{r}
sel<-don %>% filter(prod_class =="mais")
myprod<-"Maïs grain"
```


#### Origines

```{r}
tabori <- sel %>% group_by(ori) %>%
                   summarise(nb_vehic = n(),
                             nb_tonnes = sum(poids)/1000) %>%
                   mutate(pct_vehic = 100*nb_vehic/sum(nb_vehic),
                          pct_tonnes = 100*nb_tonnes/sum(nb_tonnes),
                          tonnes_vehic = nb_tonnes/nb_vehic) %>%
                   arrange(-pct_vehic)

tabori<-tabori %>% arrange(-pct_tonnes)
kable(head(tabori,10), 
      digits=c(0,0,0,2,2,1),
      caption = "Tableau des 10 premiers lieux d'origine du maïs grain")
```

```{r}

mapdon <-merge(map_ori,tabori,by.x="loc",by.y="ori")
         
         
mf_init(map_arr,expandBB = c(0,0,0.1,0),
        theme="agolalight")
mf_map(map_arr,
      type="base",
       col="gray80",
       border="white",
       add=T)
mf_map(mapdon,
      type="prop",
      var="nb_tonnes",
      leg_pos = "topright",
      col="lightyellow",
      border = "gray60",
      leg_title = "tonnes",
      inches = 0.1)
mf_label(mapdon[mapdon$pct_tonnes>2,],
         var ="loc",
         cex = 0.5, 
         col="black",
         overlap = F)
mf_layout(title = "Origine du maïs grain",
          credits = "EE CIST 2023",
            )

```

#### Modes de transport

```{r}

tabdes <- sel %>% group_by(dist_class,mod) %>%
                   summarise(nb_vehic = n(),
                             nb_tonnes = sum(poids)/1000) %>%
                   mutate(pct_vehic = 100*nb_vehic/sum(nb_vehic),
                          pct_tonnes = 100*nb_tonnes/sum(nb_tonnes),
                          tonnes_vehic = nb_tonnes/nb_vehic) 



tab<-dcast(tabdes,formula = mod~dist_class,value.var = "nb_tonnes",fill=0)
kable(tab, caption = "Mode de transport du maïs grain", digits =1)

ggplot(tabdes, aes(x=dist_class,y=nb_tonnes,fill=mod)) + 
  geom_bar(stat ="identity") +
  scale_x_discrete("Distance routière en km")+
  scale_fill_manual(values=terrain.colors(8,rev = )) +
  scale_y_continuous("nb tonnes")+
  ggtitle("Mode de transport du maïs grain",
          subtitle = "Source : EE CIST 2023, Bamba Vakaramoko")+
  theme_light()

```




### Oignons

Ce dernier exemple illustre le cas d'un produit précis que l'on souhaite extraire à partir de la liste détaillé des produits. Les oignons ont en effetpour particularité d'être le plus souvent importés de l'étranger.

```{r}
sel<-don %>% filter(prod =="oignons")
myprod<-"oignons"
```


#### Origines

```{r}
tabori <- sel %>% group_by(ori) %>%
                   summarise(nb_vehic = n(),
                             nb_tonnes = sum(poids)/1000) %>%
                   mutate(pct_vehic = 100*nb_vehic/sum(nb_vehic),
                          pct_tonnes = 100*nb_tonnes/sum(nb_tonnes),
                          tonnes_vehic = nb_tonnes/nb_vehic) %>%
                   arrange(-pct_vehic)

tabori<-tabori %>% arrange(-pct_tonnes)
kable(head(tabori,10), 
      digits=c(0,0,0,2,2,1),
      caption = "Tableau des lieux d'origine des oignons")
```

```{r}

mapdon <-merge(map_ori,tabori,by.x="loc",by.y="ori")
         
         
mf_init(map_arr,expandBB = c(0,0,0.1,0),
        theme="agolalight")
mf_map(map_arr,
      type="base",
       col="gray80",
       border="white",
       add=T)
mf_map(mapdon,
      type="prop",
      var="nb_tonnes",
      leg_pos = "topright",
      col="lightyellow",
      border = "gray60",
      leg_title = "tonnes",
      inches = 0.1)
mf_label(mapdon[mapdon$pct_tonnes>2,],
         var ="loc",
         cex = 0.5, 
         col="black",
         overlap = F)
mf_layout(title = "Origine des oignons",
          credits = "EE CIST 2023",
            )

```

#### Modes de transport

```{r}

tabdes <- sel %>% group_by(dist_class,mod) %>%
                   summarise(nb_vehic = n(),
                             nb_tonnes = sum(poids)/1000) %>%
                   mutate(pct_vehic = 100*nb_vehic/sum(nb_vehic),
                          pct_tonnes = 100*nb_tonnes/sum(nb_tonnes),
                          tonnes_vehic = nb_tonnes/nb_vehic) 



tab<-dcast(tabdes,formula = mod~dist_class,value.var = "nb_tonnes",fill=0)
kable(tab, caption = "Mode de transport des oignons", digits =1)

ggplot(tabdes, aes(x=dist_class,y=nb_tonnes,fill=mod)) + 
  geom_bar(stat ="identity") +
  scale_x_discrete("Distance routière en km")+
  scale_fill_manual(values=terrain.colors(8,rev = )[c(1,4,5)]) +
  scale_y_continuous("nb tonnes")+
  ggtitle("Mode de transport des oignons",
          subtitle = "Source : EE CIST 2023, Bamba Vakaramoko")+
  theme_light()

```